臺灣高等法院臺中分院民事判決　　　　　 95年度上字第292號
上　訴　人　全瑩國際股份有限公司
法定代理人　甲○○
訴訟代理人　江來盛律師
訴訟代理人　乙○○
被 上訴 人　聯勤兵工整備發展中心
法定代理人　丙○○
訴訟代理人　汪紹銘律師
上列當事人間請求損害賠償事件，上訴人對於中華民國95年7月
4日臺灣臺中地方法院95年度訴字第79號第一審判決提起上訴，
本院於96年4月3日言詞辯論終結，判決如下：
    主  文
上訴駁回。
第二審訴訟費用由上訴人負擔。
    事實及理由
一、按當事人法定代理人其代理權消滅者，訴訟程序在有法定代
    理人，承受其訴訟以前當然停止；承受訴訟人，於得為承受
    時，應即為承受之聲明。民事訴訟法第170條、第175條第1
    項分別定有明文。被上訴人國防部聯合後勤司令部工基廠單
    位改為聯勤兵工整備發展中心，法定代理人原為楊全富，嗣
    變更為丙○○，業經聯勤兵工整備發展中心陳明，並聲明承
    受訴訟在案，爰改列聯勤兵工整備發展中心為被上訴人，丙
    ○○為法定代理人，續行本件訴訟，合先敘明。
二、按訴之變更或追加，非經他造同意，不得為之。但減縮應受
    判決事項之聲明者，不在此限。民事訴訟法第446條第1項定
    有明文。查上訴人於原審請求被上訴人應給付新台幣（下同
    ）3,111,065元，於上訴本院後，減縮聲明請求被上訴人應
    給付2,427,515元（見本院卷第212頁），核係減縮應受判決
    事項之聲明，依上開規定，自得為之。
三、上訴人主張：其於民國94年5月9日與被上訴人簽訂外離島用
    海水淡化機委商保修契約（下稱系爭保修契約），承攬外離
　　島用海水淡化機之定期保養、游修及廠修工作，約定期限至
　  94年12月31日止，付款方式依保修工作暨驗收單保養、保修
    項目所列之零件、工時（每小時工資為600元）及費用總額
    支付，維修費用以每季支付一次，上訴人並依系爭契約第9
    條約定支付30萬元履約保證金。上訴人依約向廠商購買海水
    淡化機之機器設備，並於94年5月16日將飲用水技術人員名
    冊及證明文件，檢送被上訴人資格審查，另派遣技師至系爭
    海水淡化機之外離島金門、馬祖進行現場勘查，詎被上訴人
    竟稱本件海水淡化機於91年由陸勤部公開招標，由訴外人穩
    泰飲水工程有限公司（下稱穩泰公司）得標，委由訴外人亞
    美先進科技股份有限公司（下稱亞美公司）承攬施作，裝備
    原均由美國原廠Hydrosep Inc（即海頡工業有限公司，下稱
    海頡公司）所提供之產品，以原水取水泵、RO送水泵、高壓
    泵等物件，均應為歐、美、日進口之料件，要求上訴人須以
    原廠即海頡公司生產之料件交貨，及提供經海頡公司受訓合
    格技師，始能履約登島作業，此明顯限制資格，已違背系爭
    契約之約定，上訴人於94年6月20日聘請原承作廠商穩泰公
    司之技師龔世英、及楊淨淵，該兩位技師曾參與92年、93年
    外離島用海水淡化機維修，應具備履約能力，惟其等資格仍
    未獲被上訴人認同，上訴人乃向行政院公共工程委員會申請
    履約爭議調解，經該會於94年10月6日以工程訴字第0940036
    5500號作成調解建議，就原廠料件不再限於海頡公司生產之
    材料，歐、美、日同規格出廠之同級品亦可；原廠鑑定合格
    技師之部分，應不限於海頡公司，但應包括生產經被上訴人
    認可之同級品料件之廠商，上訴人同意該建議內容作為調解
    成立內容，詎被上訴人就原廠鑑定合格技師之部分，堅持基
    於海淡機整套系統之性能確保，仍必須以歐、美、日等製造
    商鑑定合格之技師證明文件為憑，不得以國內代理廠商鑑定
    合格技師之證明文件取代，足見；被上訴人並無履約之誠意
    ，明顯違反不得限制競爭之規定，造成廠商之差別待遇，違
    反政府採購法第26條、第37條規定，上訴人乃於94年11月11
    日通知解除契約，爰依民法第259條、第260條規定，請求返
    還上開履約保證金30萬元、違約造成上訴人損害1,275,515
    元、及違約致上訴人無法獲得之利益852,000元，總計為2,4
    27,515元等語。
四、被上訴人則辯以：上訴人依系爭契約第3條約定應提供技術
    人員名冊及證明文件，惟其前後所提之相關證書均不符系爭
    契約約定。系爭海水淡化機係陸軍總部於91年間公開招標，
    原始採購規範均未對廠牌設限，惟淨水設備重要諸原如：原
    水取水泵、RO送水泵、高壓泵等必須為歐、美、日進口品，
    並附原廠證明，穩泰公司得標，在淨水設備原採用美國海頡
    公司料件交貨組裝，上訴人於94年7月6日來函表示，原水取
    水泵、RO送水泵、及高壓泵均非海頡公司獨家代理，尚有亞
    美、水流站、幫浦生及上訴人代理，而自稱係原廠、及員工
    係合格維修技師，上訴人就系爭契約相關條款，顯與被上訴
    人認知不同。另上訴人未於公開招標期間，依94年度聯合後
    勤司令部國內財物勞務採購計畫清單第9條約定，檢換之零
    件須為原廠新品，若上訴人於必須使用同等品時，應檢具同
    等品之廠牌、價格及功能、效益、標準或特性等相關資料於
    投標時提供，俾被上訴人審查，卻於訂約後始提出異議，兩
    造於94年7月11日召開研討會會議，決議請上訴人於5曆天內
    提出歐、美、日同規格出廠之產品出廠證明、及原廠技師證
    明，而非僅限海頡公司所提供之產品，上訴人仍無法檢附原
    廠技師等相關文件，上訴人既無法依期限履行同等級材料、
    及技師資格之證明，未能依期履行合約之內容，嚴重延宕外
    離島海淡機維修，被上訴人分別於94年7月22日、及94年11
    月24日依系爭契約第8條第4項約定，解除系爭契約，並沒收
    履約保證金，並無不當等語。
五、本件經兩造於本院準備程序中協議簡化爭點結果，已對下列
    事實不爭執（見本院卷第130、131頁）：
　(一)上訴人於94年5月9日與被上訴人簽訂聯勤工兵裝備基地勤務
  　處訂立外離島用海水淡化機委商保修契約，由上訴人承攬外
    離島用海水淡化機之定期保養、游修及廠修工作，約定期限
    至94年12月31日止，付款方式依保修工作暨驗收單保養、保
    修項目所列之零件、工時（每小時工資為600元）及費用總
    額支付，保養維修費用以每季支付一次為原則。
　(二)依系爭契約第8條第4項約定：如上訴人不能履行或拒絕履行
    合約，被上訴人除沒收履約保証金外，並得辦理解約，上訴
    人並應負賠償被上訴人之損失。
　(三)依系爭契約第9條約定：履約保証金為30萬元，於合約完成
    後無息發還。
　(四)依系爭契約第1條第3項約定：上訴人應於簽約後七日內將技
  　術人員名冊及證明文件，勞保資料檢送被上訴人審查。
　(五)依系爭契約第11條第1款約定：上訴人提供之維修零件皆須
　　為裝備原廠製造廠所提供之新品零件。第9款約定：「廠商
  　應於維修前將原廠鑑定合格技師二員名冊、勞工保險憑證、
    員工證明文件、薪資證明送工基處審核，並能提供原廠零件
    出廠證明」。
　(六)上訴人向行政院公共工程委員會申請履約爭議調解，經該會
  　於94年10月6日以工程訴字第09400365500號作成調解建議：
  　就原廠料件被上訴人已從寬解釋，不再限於海頡公司生產之
    材料，歐、美、日同規格出廠之同級品亦可；原廠鑑定合格
    技師之部分，其所謂原廠亦應不限於海頡公司，亦應包括生
    產經被上訴人認可之同級品料件之廠商等語。（兩造當庭陳
    稱：均同意受上開調解建議之拘束。）
    上訴人於94年10月24日以全瑩字第057號函同意調解建議
      。
    被上訴人於94年10月21日以陣鉛字第0940002683號函同意
      調解建議，惟建議三「建議申請人立即設法取得他造當事
      人認可同級品料件製造人鑑定合格之技師證明文件」部分
      ，被上訴人基於海淡機整套系統之性能確保，仍必須以歐
      、美、日等製造商鑑定合格之技師證明文件為憑，不得為
      國內代理廠商所鑑定合格技師之證明文件取代。
    上訴人又於94年11月11日以全瑩字第066號函表示，不同
      意被上訴人就上開關於技師仍須以歐、美、日等製造商鑑
      定合格之技師證明文件為憑之意見。
　(七)被上訴人於94年7月22日以陣鉛字第0940001829號函，依系
  　爭契約第8條第4項約定解除契約，並沒收履約保證金。復於
    94年11月24日以陣鉛字第0940003030號函，再次依上由解除
    契約，除沒收履約保證金外，並予以停權一年及將違約情形
    刊登政府採購公報。（被上訴人補充陳述稱：因上訴人並未
    依期限履行材料同等級、及技師資格的證明，也未依期履行
    合約之內容，始解除契約。）
　(八)上訴人於94年11月11日以全瑩字第067號函解除契約（見原
  　審卷第86頁）（上訴人補充陳述稱：因被上訴人拒絕上訴人
    履約，並將系爭契約發包予第三人承攬，構成給付不能情事
    ，所以上訴人亦發函解除契約。）
　兩造對上開事實不爭執，應受拘束。本院就上開事項，無庸再
  調查証據，自得為判決之基礎，合先敘明。
六、惟兩造則對下列事項爭執之，茲將兩造爭執事項論述如下：
　一系爭合約招標是否違反政府採購法第6條、26、37條規定？
　  而有無效之情事？
　　上訴人主張：被上訴人為規避政府採購法規定，故意於招標
  　文件之原廠部分未指定廠牌，僅於系爭契約第11條第1款約
    定物料必須提出原廠所製造之零件、及第9款規定須有原廠
    技師，嗣上訴人得標簽訂系爭合約後，方以所謂之原廠係海
    頡公司，技師亦須係海頡公司之技師等語；被上訴人則以：
    外離島用海水淡化機於91年間由陸總部招標建構，上訴人於
    該次招標時亦為參加投標之廠商，該次由訴外人穩泰公司得
    標，並採用海頡公司生產之機具、及材料，嗣後之維護工程
    ，為能與海頡公司生產之機具相容，乃約定須原廠零件出廠
    證明、及與原廠鑑定合格技師供審核，被上訴人並無違反政
    府採購法相關之規定等語。
  　(一)按機關辦理採購，應以維護公共利益及公平合理為原則，
  　　對廠商不得為無正當理由之差別待遇。又機關辦理公告金
    　額以上之採購，應依功能或效益訂定招標文件。其有國際
      標準或國家標準者，應從其規定。機關所擬定、採用或適
      用之技術規格，其所標示之擬採購產品或服務之特性，諸
      如品質、性能、安全、尺寸、符號、術語、包裝、標誌及
      標示或生產程序、方法及評估之程序，在目的及效果上均
      不得限制競爭。招標文件不得要求或提及特定之商標或商
      名、專利、設計或型式、特定來源地、生產者或供應者。
      但無法以精確之方式說明招標要求，而已在招標文件內註
      明諸如「或同等品」字樣者，不在此限。又機關訂定前條
      投標廠商之資格，不得不當限制競爭，並以確認廠商具備
      履行契約所必須之能力者為限。再廠商對招標文件內容有
      疑義者，應於招標文件規定之日期前，以書面向招標機關
      請求釋疑。機關對前項疑義之處理結果，應於招標文件規
      定之日期前，以書面答復請求釋疑之廠商，必要時得公告
      之；其涉及變更或補充招標文件內容者，除選擇性招標之
      規格標與價格標及限制性招標得以書面通知各廠商外，應
　　　另行公告，並視需要延長等標期。政府採購法第第6條、
　　  第26條、第37條第1項、及第41條分別定有明文。
    (二)經查：海水淡化機工程係陸軍總部於91年間公開招標，上
      訴人於當時亦為參加投標廠商之一，惟由穩泰公司得標一
      節，有其提出之函件一件為証（見本院卷第64頁）。而系
      爭工程為上開海水淡化機建置後每年之維修工程，即負責
      該海水淡化機定期保養、游修及廠修等工作，上訴人參與
      94年系爭海水淡化機投標時，系爭維修工程之招標文件，
      即94年度聯合後勤司令部國內財物勞務採購計畫清單第9
      條約定：檢換之零件須為原廠新品，若上訴人於必須使用
    　同等品時，應檢具同等品之廠牌、價格及功能、效益、標
      準或特性等相關資料於投標時提供，俾利被上訴人審查；
      又依國防部聯合後勤司令部「外離島用海水淡化機」維修
      保商契約第1條第3項規定：「乙方應於簽約後七日內將技
      術人員名冊及證明文件，勞保資料檢送甲方審查」；第11
      條第1款規定：「乙方提供之維修零件皆須為裝備原廠製
      造所提供之新品零件」、第9款規定：「廠商維修時，維
      修人員需攜帶專業證明等合格技師證明文件，供裝備單位
      審查」。被上訴人以91年間海水淡化機工程，由訴外人穩
      泰公司得標，因該公司係使用海頡公司生產之材料，為使
      後續維護工程能與海頡公司生產之機具相容，致有上開規
      定，即上訴人提供維修零件，皆須為裝備原廠所製造之新
      品零件、及原廠鑑定合格技師，以確保海水淡化機之維修
      品質，已充分說明上開招標文件內何以採用原廠零件、及
      原廠維修人員資格之理由。上訴人雖以系爭維修工程於招
      標文件上均未提及海頡公司，直至決標簽約後被上訴人始
　　　要求要海頡公司之技師等語，惟系爭維修工程於招標文件
　　　上未提及原廠為海頡公司，係因政府採購法第26條第3項
　　　規定，招標文件本不得提及特定之商標或商名、設計或型
　　　式、特定來源地、生產者或供應者，使適合之產品能參與
　　　競爭，避免採購特定產品圖利特定廠商，而影響採購之公
　　　正性，所為之考量，即難認招標文件上未提及海頡公司，
  　　而認被上訴人有何違反政府採購法之規定，此應係上訴人
    　於得標後，就契約之相關細節，於不違反招標內容之範圍
      內，與被上訴人簽訂契約再進一步磋商規範之問題。兩造
      於簽訂系爭契約，亦就檢修零件、及技術人員資格，為上
      開之約定，並由上訴人繳納履約保證金，系爭保修契約已
      有效成立，經核契約之約定，並無超出招標文件之內容，
      及有何違反強制、禁止規定、或公序良俗等無效事由，基
      於私法自治精神，上訴人於契約簽訂生效後，即應依約定
      履行，不得再反於約定而另為主張。
    (三)上訴人嗣又向行政院公共工程委員會申請履約爭議調解，
      經該會作成調解建議：就原廠料件被上訴人已從寬解釋，
      不再限於海頡公司生產之材料，歐、美、日同規格出廠之
　　　同級品亦可；而原廠鑑定合格技師之部分，其所謂原廠亦
  　　不限於海頡公司，如經被上訴人認可之同級品料件之廠商
    　亦可。此調解建議，均經兩造當庭表示同受拘束，已如上
      述，則上訴人即應依此調解建議履約，不得再行異議。惟
      上訴人又以穩泰公司於91年間得標後，實際上再轉包予訴
      外人亞美公司施做，而亞美公司亦採用國內之產品材料等
      語，並提出穩泰公司與亞美公司所簽訂之海水淡化系統設
      備製造契約書（見本院卷第90至95頁）、及請求傳訊證人
      吳祥裕為証，惟已為被上訴人所否認，並以91至93年均係
      由穩泰公司得標，穩泰公司、亞美公司所使用的都是海頡
      公司之產品等語。按上訴人上開之主張縱為屬實，其既曾
      為該海水淡化機工程之競標產商，對招標文件約定之內容
      ，亦應知悉採用之產品須為原廠製造，而穩泰公司、亞美
      公司採用之產品，如非原廠，而係國內產品，其於系爭保
      修工程競標時，即應依政府採購法第41條規定，對上開招
      標文件之內容，向被上訴人請求釋疑，惟上訴人並未為之
      ，已為其所不爭（見本院卷第134頁)，上訴人於法定釋疑
      期間，不依規定就招標內容有疑義者請求解釋，反於得標
      後以前廠商採用產品亦非原廠製造云云，而爭執系爭契約
      之約定，已不足取。又縱穩泰公司、及亞美公司非採用原
      廠產品，乃被上訴人追究其等是否涉有違約之問題，亦與
      上訴人無涉，上訴人仍應依與被上訴人簽訂之系爭契約內
      容履行，要不能以穩泰公司、及亞美公司前曾採用非原廠
      之產品，即得比照辦理，上訴人聲請傳訊證人吳祥裕，因
      與本件待証事實無關，本院自無傳訊之必要。
    (四)綜上；上訴人就系爭維修工程招標文件之內容，並未以書
      面向招標機關請求釋疑；又於簽訂系爭契約後，經行政院
　    公共工程委員會履約爭議調解結果，已就招標文件、及契
      約約定就原廠料件不再限於海頡公司生產之材料，而以歐
      、美、日同規格出廠之同級品代之；及原廠鑑定合格技師
    　之部分，亦不限海頡公司，僅經被上訴人認可之同級品料
      件之廠商亦可，則被上訴人依上開調解建議，要求上訴人
      須提出經歐、美、日等製造商鑑定合格之技師，以確保海
      水淡化機之性能，被上訴人此項要求，並無超出行政院公
      共工程委員會上開調解建議之範圍，亦無上訴人所主張有
      何違反政府採購法第26條、第37條限制競爭之相關規定，
      而有造成廠商差別待遇之情事。
　二上訴人是否已提出合乎債務本旨之給付？若有，被上訴人是
  　否有受領遲延之情事？
　　上訴人主張：其為履行系爭保修契約，已向被上訴人提出維
  　修物品書面資料，並採購相關機具、設備完畢、及提出技師
    龔世英、楊淨淵出具之聲明書，並已登島履勘現場，其已依
 　 債務本旨提出給付，惟被上訴人一再拒絕其履約等語；被上
    訴人則以：依行政院公共工程委員會上開調解建議，上訴人
    並未取得經被上訴人認可同級品料件製造人鑑定合格之技師
    證明文件；又就料件部分亦無法提出歐、美、日同規格出廠
    之同級品供被上訴人審核，上訴人未提出合乎債務本旨之給
    付，自不生提出效力，被上訴人亦無受領遲延之情事等語。
    按債務人非依債務本旨實行提出給付者，不生提出之效力；
    又債權人對於已提出之給付，拒絕受領或不能受領者，自提
    出時起，負遲延責任。民法第235條前段、第234條定有明文
    。經查：上訴人就系爭保修契約料件部分，係於本院審理程
    序進行中，始提出其採購之機具、組件明細表、進口報單、
    訂單、及相片為證（見本院卷第48至60頁），被上訴人辯以
    ：上訴人就料件部分，一直未提出歐、美、日同規格出廠之
    同級品供審核等情，亦為上訴人所不爭執（見本院卷第143
    頁）；又上訴人於本院審理中所提出之上開機具、組件採購
    明細表，已為被上訴人所否認有符合歐、美、日同規格出廠
    同級品之品質，而係由大陸進口之材料，並不符合上開調解
    建議，上訴人亦不否認上開材料中，ＵＦ薄膜係由大陸進口
    等語（見本院卷第135頁反面)，足見；上訴人縱有依期提出
    系爭保修材料等物件，仍不符合行政院公共工程委員會上開
    調解建議即符合歐、美、日同規格出廠之同級品。又就技師
    部分，上訴人固提出龔世英、楊淨淵出具之聲明書 (見本院
    卷第100、101頁），惟被上訴人以上訴人並未提出歐、美、
    日同級品料件製造人鑑定合格之技師證明文件等語，按上訴
    人提出龔世英、楊淨淵等二人上開聲明書，既已為被上訴人
    所否認，自應再提出証明上開二人符合歐、美、日同級品料
    件製造人鑑定合格之技師證明文件，以資為証，惟上訴人並
    未能提出以供被上訴人審核，徒以龔世英、楊淨淵等二人個
    人之聲明書，尚不足為証。上訴人就系爭保修契約之料件、
    及技師部分，既不符合上開調解建議之材料品質、及技師資
    格，足認上訴人並未提出合乎本件債務本旨之給付，自不生
    提出效力。上訴人提出之給付未依債務本旨，被上訴人即無
    受領之義務，則被上訴人以其並無受領遲延之情事，自堪信
    為真實。
　三上訴人解除系爭保修契約是否合法？其請求返還保證金30萬
  　元、及所受損害暨所失利益是否有理由？
　　上訴人主張：上訴人提出技師楊凈淵、龔世英仍遭被上訴人
    拒絕，反指上訴人違約，而解除系爭保修契約，並沒收上訴
    人保證金，嗣又將系爭工程發包予第三人，致給付不能，本
    件係可歸責於被上訴人之事由，其已於94年11月11日以全瑩
    字第067號函解除契約，被上訴人自應返還上開履約保證金
    30萬元、及違約造成上訴人之損害、及無法獲得之利益，總
    計2,427,515元等語；被上訴人則以：上訴人於行政院公共
    工程委員會調解建議後，仍無法提出歐、美、日同規格出廠
    之同級品供被上訴人審核，其根本無提出給付，被上訴人並
    無受領遲延，上訴人解除系爭契約，並不合法等語。查上訴
    人並未提出合乎本件債務本旨之給付，不生提出效力，被上
    訴人即無受領遲延之情事，已如上述，則上訴人以被上訴人
    受領遲延、及給付不能為由，解除系爭保修契約，即屬無據
    。本件實係可歸責於上訴人之事由，未能依約提出同等級材
    料、及合格技師資格證明、以及未依期履行系爭保修契約之
    內容，依系爭契約第8條第4項約定：「如上訴人不能履行或
    拒絕履行合約，被上訴人除沒收履約保証金外，並得辦理解
    約」，被上訴人已於94年11月24日以陣鉛字第0940003030號
    函，依上開約定解除系爭保修契約，並沒收履約保證金30萬
    元，經核並無不合。按系爭保修契約既係可歸責於上訴人之
    事由，經被上訴人合法解除契約，並沒收履約保証金，上訴
    人解除系爭契約，並無依據，則其請求返還上開履約保證金
    、及所受損害暨所失利益，均為無理由，不能准許。
七、綜上所述；上訴人本於民法第259條、第260條規定，依回復
    原狀、及損害賠償法律關係，訴請被上訴人應返還上開履約
    保證金30萬元、違約損害1,275,515元、及違約所失利益852
    ,000元，為無理由，其假執行之聲請亦失所依附，原審為上
    訴人敗訴之判決，及駁回假執行之聲請，並無不合，上訴意
    旨猶執詞指摘原判決不當，求予廢棄改判，為無理由，應予
    駁回。
八、本案事實已臻明確，兩造其餘攻擊防禦方法，不足以影響本
    判決結果，爰不一一論述，併此敘明。
據上論結：本件上訴為無理由，依民事訴訟法第449條第1項、第
78條，判決如主文。
中　　華　　民　　國　　96　　年　　4 　　月　　17　　日
                  民事第四庭    審判長法　官  黃斐君
                                      法　官  陳蘇宗
                                      法　官  張浴美
以上正本係照原本作成。
如對本判決上訴，須於收受判決送達後20日內向本院提出上訴書
狀，其未表明上訴理由者，應於提出上訴後20日內向本院提出上
訴理由書（須按他造人數附具繕本）。
上訴時應提出委任律師為訴訟代理人之委任狀。具有民事訴訟法
第466條之1第1項但書或第2項之情形為訴訟代理人者，另應附具
律師及格證書及釋明委任人與受任人有該條項所定關係之釋明文
書影本。
                                      書記官  郭振祥
中　　華　　民　　國　　96　　年　　4 　　月　　18　　日
                                                      Ｍ
